臺灣高等法院高雄分院民事判決　　　　　　　　　　　九十二年度上字第一０九號
　　　上　訴　人　豫賈企業有限公司
　　　法定代理人　乙○○
　　　訴訟代理人　康裕成律師
　　　　　　　　　梁智豪律師
　　　被上訴人　　海軍陸戰隊司令部
　　　法定代理人　甲○○
　　　訴訟代理人　黃仕昆律師
當事人間因給付買賣價金等事件，對於民國九十二年二月二十五日臺灣高雄地方法院
九十年度訴字第二五九一號第一審判決提起上訴，本院於九十三年十二月二日辯論終
結，茲判決如下：
      主    文
上訴駁回。
第二審訴訟費用由上訴人負擔。
      事實及理由
一、上訴人主張：被上訴人於民國八十八年十月一日辦理避雷針等三項物資採購，由
    上訴人以ＳＡＴＥＬＩＴ廠牌Ｐ型新台幣（下同）一百六十萬元得標，兩造於八
    十八年十月八日簽訂契約，嗣上訴人無法提出上揭廠牌之避雷針，乃依合約後附
    八十九年度海軍陸戰隊司令部補管中心國內財物勞務採購計劃清單第十八條第二
    項第三款：承商得提供三種同等規格效能之產品，交貨時，擇其一交貨之規定，
    以ＳＡＴＵＲＮＥ３型同等產品交貨，上訴人已交貨完畢，被上訴人應依契約給
    付上訴人價金一百六十萬元及返還履行保證金八萬元、債務不履行所發生之損害
    八萬元（包括電機技師公會鑑定費用五萬元、行政院公共工程委員會申訴費用三
    萬元）。為此依系爭契約請求命被上訴人給付一百七十六萬元及其中一百六十萬
    元，自八十九年三月一日起，其中十六萬元自起訴狀繕本送達之翌日起，均至清
    償日止，按年息百分之五計算利息之判決。並於本院聲明：（一）原判決廢棄。
    （二）被上訴人應給付上訴人一百七十六萬元及其中一百六十萬元，自八十九年
    三月一日起，其中十六萬元自起訴狀繕本送達之翌日起，均至清償日止，按年息
    百分之五計算之利息。
二、被上訴人則以：上訴人所安裝之ＳＡＴＵＲＮＥ３型避雷針，並非契約所訂之原
    廠牌，且未依規定檢附產品之原廠出廠證明、產品硬度證明、產品材質證明等文
    件，嗣兩造於八十九年五月一日訂定新約定，同意上訴人以同等品重新交付，並
    重為聲明避雷針之安裝地點屬高危險地區，其安裝及使用須符合內政部建築技術
    規則建築設備編（下簡稱內政部建築規則），以四十五度角計算保護半徑，惟經
    高雄市電機技師公會測試上訴人所安裝之上揭避雷針，以四十五度角計算，其保
    護半徑僅達四十八公尺，無法達到契約規定之保護半徑六十三公尺以上，則非契
    約規定之同等品，經被上訴人定期命上訴人改正，逾期仍未依約履行，被上訴人
    乃通知解約並沒收保證金等語置辯。並於本院聲明：上訴駁回。
三、兩造不爭執事項：
（一）、被上訴人公開招標採購避雷針等物品，上訴人於八十八年十月八日以價金一
        百六十萬元得標並與被上訴人訂定軍品採購契約，約定上訴人應於訂約後六
        十日內即八十八年十二月七日前交貨並完成安裝，上訴人投標單上僅附法國
        ＳＡＴＥＬＩＴ廠牌之避雷針型錄，並未載明係何種型號，該型錄中Ｐ１至
        Ｐ３型避雷針從不同高度有不同保護半徑之介紹，Ｐ４型全無數據，Ｐ５型
        表明為訂製型。
（二）、八十九年度海軍陸戰隊司令部補管中心國內財物勞務採購計畫清單（下簡稱
        採構計畫清單）為系爭契約之一部分，其內規定避雷針之保護半徑須達六十
        三公尺以上，但未明載係以六十度角亦或四十五度角計算。
（三）、上訴人於投標前已知本件契約交貨地點在「左營萬壽庫區」裡面的彈藥庫，
        且安裝時已知避雷針是用在彈藥庫之建築物上面，而於八十八年十二月二十
        一日安裝德國製ＳＡＴＵＲＮＥ３型避雷針於被上訴人指定之萬壽庫區彈藥
        庫上，該彈藥庫建築物是內政部建築規則第二十一條所指定之危險品倉庫，
        而內政部建築規則建築設備編關於避雷設備其保護角與保護範圍之規定，危
        險品倉庫之保護角不得超過四十五度，係強行規定。
（四）、被上訴人於八十九年五月一日協調會上同意上訴人以同等品交付。
（五）、上訴人安裝在彈藥庫上德國製ＳＡＴＵＲＮＥ３型避雷針經高雄市電機技師
        公會鑑定，認安裝場所（彈藥庫）屬危險品倉庫，其保護角應為四十五度角
        以下，現場安裝之德國製ＳＡＴＵＲＮＥ３型避雷針以四十五度角核算避雷
        針保護半徑只有四十八公尺。
四、兩造之爭點在於（一）系爭契約之性質為買賣或承攬法律關係？（二）被上訴人
    解除系爭契約是否合法？
（一）、系爭契約之性質為買賣或承攬法律關係？
  　１、按解釋意思表示，應探求當事人之真意，不得拘泥於所用之辭句，民法第九
        十八條訂有明文；又按解釋私人之契約應在通觀全文，並斟酌立約當時之情
        形，以期不失立約人之真意。次按稱承攬，謂當事人約定一方為他方完成一
        定之工作，他方俟工作完成給付報酬之契約。約定由承攬人供給材料者，其
        材料者，其材料之價額，推定為報酬之一部，民法第四百九十條亦有明文。
    ２、經查，系爭契約之名稱雖為「海軍陸戰隊司令部訂購軍品合約」，然依該契
        約所附之採購計畫清單（１８）備註（三）之１、３中規定：得標商需負責
        安裝及測試，安裝費用由得標商負責。由承商提供檢測儀器按規格測試，接
        地電阻值≦１０Ω，合格完成驗收。且該清單中（１８）之所（七）亦規定
        ，交貨至指定地點完整無誤，經驗收合格後一次付清。則系爭契約之目的既
        在上訴人安裝及測試避雷針，應屬兩造約定上訴人提供勞務及材料，以上訴
        人完成上述工作，俟被上訴人檢驗合格始給付報酬之契約，揆諸前揭說明，
        系爭契約之性質應屬承攬之法律關係，而非買賣之法律關係。
（二）、被上訴人解除系爭契約是否合法？
  １、系爭契約於決標時，是否已特定避雷針為法國ＳＡＴＥＬＩＴ廠牌Ｐ３型？
（１）、上訴人參與競標時，所提出之廠商投標報價單、投標標價清單，其標的名稱
        僅列避雷針等三項，有數量及單價，並無特定型號，此有廠商投標報價單、
      　投標標價清單在卷（本院卷第二ＯＯ頁）可稽，而依被上訴人採構計畫清單
        上（１８）（一）（３）載明，避雷針之主要規格，其保護半徑須達六十三
        公尺以上，但未載明所謂保護半徑六十三公尺以上係以六十度角亦或四十五
        度角計算，且系爭契約之投標型錄為上訴人於投標時提供，並經被上訴人審
        核，簽約時該型錄產品訂為契約之一部，而上訴人投標單上僅附法國ＳＡＴ
      　ＥＬＩＴ廠牌之避雷針型錄，並未載明係何種型號，該型錄中Ｐ１至Ｐ３型
        避雷針從不同高度有不同保護半徑之介紹，Ｐ４型全無數據，Ｐ５型表明為
        訂製型，均如前述，而型錄上亦無標明係以何保護角計算避雷針之保護半徑
        ，有該型錄可憑（原審卷第十二、十三頁），自難認兩造訂約時，係以ＳＡ
        ＴＥＬＩＴ廠牌Ｐ３型之避雷針，並以六十度角計算保護半徑為契約標的。
（２）、上訴人雖抗辯：其所提供之ＳＡＴＥＬＩＴ廠牌避雷針型錄，其中Ｐ３型係
        以六十度角計算其保護半徑為七十四公尺，若以四十五度角計算，保護半徑
        僅四十三公尺，則不符合系爭契約約定，而被上訴人既同意採購該ＳＡＴＥ
        ＬＩＴＰ３型，表示承認以六十度角計算保護半徑云云，固提出上揭型錄（
        原審卷第十二、十三頁）、計算式圖示說明（原審卷第八十九頁）為證，並
        經原審向高雄市電機技師公會函查上開避雷針所示避雷保護半徑，計算之角
        度為六十度屬實，有該公會九十一年三月十三日（九十一）高市電師字第Ｏ
        二Ｏ號函可稽（原審卷第一九一頁），惟兩造契約中僅特定避雷針之廠牌為
        ＳＡＴＥＬＩＴ，並未特定確為Ｐ３型，亦未明載要以六十度角計算保護半
        徑，已如前述，自難以上揭型錄中之Ｐ３型以六十度角計算之保護半徑達七
        十四公尺，符合契約約定之保護半徑六十三公尺以上，即認定兩造係明定以
        該廠牌Ｐ３型為標的，並以六十度角計算保護半徑。況本院函請高雄市電機
        技師公會鑑定，其中ＳＡＴＥＬＩＴ廠牌Ｐ３型，亦有非訂製型及訂製型之
        分，關於ＳＡＴＥＬＩＴＰ３非訂製型，其保護角為四十五度時，保護半徑
        為四十三公尺，惟ＳＡＴＥＬＩＴＰ３訂製型，其保護角為四十五度時，保
        護半徑可達六十三公尺，此有該會鑑定報告書可證，亦符合契約之約定，從
        而，上訴人抗辯契約係明訂以ＳＡＴＥＬＩＴＰ３型為標的，且以六十度角
        計算保護半徑云云，委無足採。
  ２、上訴人以ＳＡＴＵＲＮＥ３型避雷針代替約定之ＳＡＴＥＬＩＴ廠牌避雷針，
      是否符合系爭契約債之本旨？
（１）、經查，上訴人因無法提出系爭契約所約定之ＳＡＴＥＬＩＴ廠牌避雷針，乃
        發函請求變更，經被上訴人函覆不同意其變更，仍應依開標時之型錄履行，
        嗣上訴人變更廠牌，以ＳＡＴＵＲＮＥ３型避雷針安裝於被上訴人指定之左
        營萬壽庫區，經二次通知被上訴人驗收，均經被上訴人判定與系爭契約型錄
        不符，為不合格，經兩造協商，於八十九年五月一日達成新協議，被上訴人
        同意上訴人以同等品交付，惟重聲本案避雷針安裝地點屬高危險地區，其裝
        工程監工日報表、會勘結果報告、上訴人八十九年三月二日函、八十九年三
        月二十三日函、八十九年一月十四日、八十九年三月一日、八十九年六月十
        五日會驗結果報告單、協調會記錄可稽（原審卷第一Ｏ七、一Ｏ八、一Ｏ九
        、二一七、二一八、本院卷第三十七、五十四、一四一、一四二、一四三頁
        ），則被上訴人確已同意上訴人交付與系爭契約同品質之避雷針以代替契約
        約定廠牌之避雷針，然依被上訴人八十九年三月二十三日函文載明：「一、
        准貴公司八十九年三月二日豫字第五號函辦理。二、貴公司無法提供符合合
        約型錄之產品，僅以同等品交貨，本部為求安全考量及符合買賣雙方之利益
        ，請委請法定相關檢驗單位鑑定所交之產品是否符合合約要求，以利全案遂
        行」等語可知，被上訴人雖同意以同等品替代，惟仍需經鑑定該產品是否符
        合系爭契約之要求，始符合債之本旨。從而，上訴人主張，依上揭函文，被
        上訴人已同意上訴人安裝ＳＡＴＵＲＮＥ３型，上訴人既已安裝該型避雷針
        完畢，已依債之本旨履約云云，不足採信。
（２）、又採構計畫清單為系爭契約之一部分，關於避雷針之主要規格，其規定保護
        半徑須為六十三公尺以上，惟並未明確約定保護半徑係以多少保護角計算，
        然依系爭契約，本件避雷針之交貨地點係在左營萬壽庫區，而系爭契約，並
        非單純避雷針之買賣關係，係屬承攬之性質，應由得標廠商即上訴人提供避
        雷針之材料，並負責安裝測試，已如前述，則上訴人承攬時，應可知交貨地
        點即為安裝地點，而上訴人於本院準備程序中亦陳述：「我們不否認安裝時
        已經知道避雷針是要安裝在彈藥庫上」等語（見本院第一五Ｏ頁），足見上
        訴人於安裝時已知避雷針是用在萬壽庫區彈藥庫之建築物上面，而該彈藥庫
        建築物是內政部建築規則第二十一條所指定之危險品倉庫，依該規則，關於
        避雷設備其保護角與保護範圍之規定，危險品倉庫之保護角不得超過四十五
        度，此為強行規定，而系爭契約，並非單純避雷針之買賣關係，係屬承攬之
        性質，應由得標廠商即上訴人提供避雷針之材料，並負責安裝測試，已如前
        述，則上訴人所安裝在左營萬壽庫區之ＳＡＴＵＲＮＥ３型避雷針，自應依
        保護角為四十五度角計算，且保護半徑須達六十三公尺以上，方符合本件契
        約之本旨。
（３）、上訴人於左營萬壽庫區彈藥庫上所裝置之ＳＡＴＵＲＮＥ３型避雷針，經本
        院函請高雄市電機技師公會經鑑定結果，該避雷針以保護角度四十五度計算
        ，其保護半徑僅為四十八公尺，未達系爭契約所規定避雷針主要規格保護半
        徑六十三公尺以上之規定，此有高雄市電機技師公會於九十三年七月三十日
        高市電師鑑字第Ｏ五九號函附鑑定報告書可參，則上訴人所裝置之避雷針並
        未符合債之本旨。
（４）、上訴人抗辯：高雄市電器商業同業公會函文稱ＳＡＴＵＲＮＥ３型避雷針與
        海軍陸戰隊司令部應屬同等品無誤等語，且八十九年六月十五日高雄市電機
  　　　技師公會鑑定報告亦認為：ＳＡＴＵＲＮＥ３型以四十五度角計算保護半徑
    　　為四十七公尺，以六十度角計算其保護半徑為八十一公尺，接地電祖值均≧
      　１０Ω，合於法規之規定等情，而九十三年七月二十日該公會之補充鑑定報
        告亦指出ＳＡＴＵＲＮＥ３型避雷針與ＳＡＴＥＬＩＴＰ３型避雷針，功能
        沒多大差異，且ＳＡＴＵＲＮＥ３型避雷針無論以六十度角亦或四十五度角
        計算，其保護半徑均大於ＳＡＴＥＬＩＴＰ３型等情，則上訴人提出之ＳＡ
        ＴＵＲＮＥ３型避雷針，符合契約本旨云云。惟查，高雄市電器商業同業
        公會函文稱ＳＡＴＵＲＮＥ３型避雷針與海軍陸戰隊司令部應屬同等品無誤
        ，惟未詳細說明究ＳＡＴＵＲＮＥ３型避雷針與海軍陸戰隊司令部之何產品
        同品質，亦未附二項產品比較資料，無法證明ＳＡＴＵＲＮＥ３型避雷針已
        與系爭契約約定之避雷針品質相符。本件契約既約定避雷針需安裝於危險
        品倉庫，依前揭規定，自應以四十五度角計算其保護半徑，而八十九年六月
        十五日高雄市電機技師公會之前揭鑑定報告認為：ＳＡＴＵＲＮＥ３型以四
        十五度角計算保護半徑為四十七公尺，未達契約約定之保護半徑六十三公尺
　　　　，該避雷針則不符合契約約定，上訴人以該鑑定報告，認為可證明其所提出
  　　　之ＳＡＴＵＲＮＥ３型已符合契約規格云云，委無足採。而九十三年七月
    　　二十日之補充鑑定報告，雖指出ＳＡＴＵＲＮＥ３型避雷針與ＳＡＴＥＬＩ
      　ＴＰ３型避雷針，功能沒多大差異，且ＳＡＴＵＲＮＥ３型避雷針無論以六
        十度或四十五度角計算，其保護半徑均大於ＳＡＴＥＬＩＴＰ３型，惟依本
        件契約之本旨及兩造八十九年五月一日協議，在於上訴人所裝置之避雷針需
        與ＳＡＴＥＬＩＴ廠牌之避雷針同品質，且以保護角四十五度計算之保護半
        徑需達六十三公尺以上，已如前述，縱ＳＡＴＵＲＮＥ３型避雷針以六十度
        或四十五度角計算，其保護半徑均大於ＳＡＴＥＬＩＴＰ３型，惟其以四十
        五度角計算之保護半徑僅四十八公尺，已鑑定如前，未達六十三公尺，則與
        契約約定不符，亦無法認上訴人已依債之本旨提出給付。
（５）、綜上，本件上訴人自兩造於八十九年五月一日協調會同意以系爭契約之同等
        品提出後，未於被上訴人指定之左營萬壽庫區安裝保護角以四十五度計算，
        保護半徑達六十三公尺以上之避雷針，而依債之本旨履行契約，經被上訴人
        命其於八十九年七月二日前提出改正，此有被上訴人八十九年六月二十三日
        通知單可稽（原審卷第一一九頁），上訴人仍未予改正，則被上訴人於八十
        九年七月七日以（八九）擎補字第Ｏ六七二三號函向上訴人為解除契約之意
        思表示，此有該函及回執在卷可稽（原審卷第一一六、一一七、一一八頁）
        ，並沒收履約保證金八萬元，依兩造合約第六十四條規定：「乙方（上訴人
        ）履約結果經甲方（被上訴人）查驗或驗收發現有瑕疵者，甲方（被上訴人
        ）得依瑕疵之清重與性質，定相當期限要求乙方（上訴人）為下列改正措施
        後報請複驗，其次數以一次為限：（一）修復重交．．．．乙方不於第（一
        ）項所定期限內為改正措施，、拒絕為改正措施或其瑕疵不能為改正者，甲
        方（被上訴人）得採行下列措施之一．．（二）解除合約，沒收履約保證金
        ，充作懲罰性違約金．．．．」，應為合法而發生效力。
（三）、從而，被上訴人既已合法解除系爭契約，系爭契約關係自始不存在，上訴人
        主張依系爭契約被上訴人應給付價金一百六十萬元及其利息暨主張被上訴人
        應依債務不履行之法律關係，賠償上訴人所受損害即高雄市電機技師公會鑑
        定費五萬元，行政院公共工程委員會申訴費用三萬元云云，均屬無據，又上
        訴人所交付之履約保證金，經被上訴人依約定沒收為充作違約金，上訴人再
        請求返還，於法無據。原審為上訴人敗訴之判決，並駁回其假執行之聲請，
        並無違誤，上訴意旨指摘原判決不當，求予廢棄改判，為無理由，應予駁回
        。
五、據上論結：本件上訴為無理由，依民事訴訟法第四百四十九條第一項、第七十八
    條，判決如主文。
中　　　華　　　民　　　國　　九十三　　年　　十二　　月　　十六　　日
　　　                               　　民事第二庭
                                            審判長法  官 簡色嬌
                                                  法  官 周慶光
                                                  法  官 朱玲瑤
正本係照原本作成。
如對本判決上訴，須於判決送達後二十日內向本院提出上訴狀，其未表明上訴理由者
，應於上訴後二十日內向本院提出上訴理由書（均須按他造當事人之人數附繕本）。
上訴時應提出委任律師或具有律師資格之人之委任狀，並依附註條文規定辦理。
中　　　華　　　民　　　國　　九十三　　年　　十二　　月　　十六　　日
                                                  書記官 高惠珠
民事訴訟法第四百六十六條之一：對於第二審判決上訴，上訴人應委任律師為訴訟代
理人，但上訴人或其法定代理人具有律師資格者，不在此限。
上訴人之配偶、三親等內之血親、二親等內之姻親，或上訴人為法人、中央或地方機
關時，其所屬專任人員具有律師資格並經法院認適當者，亦得為第三審訴訟代理人。
第一項但書及第二項情形，應於提起上訴或委任時釋明之。
